臺灣臺北地方法院刑事判決　　　　　　　 96年度易字第198號
公　訴　人　臺灣臺北地方法院檢察署檢察官
被　　　告　乙○○
　　　　　　　　　　4樓
上列被告因詐欺案件，經檢察官提起公訴（九十五年度偵緝字第
三０一二號），被告於準備程序進行中就被訴事實為有罪之陳述
，經本院合議庭裁定改行簡式審判程序，判決如下：
    主  文
乙○○連續幫助共同連續意圖為自己不法之所有，以詐術使人將
本人之物交付，處有期徒刑捌月，減為有期徒刑肆月，如易科罰
金，以銀元參佰元即新臺幣玖佰元折算壹日。
    事  實
一、乙○○明知申辦金融帳戶使用乃輕而易舉之事，故無正當理
    由徵求他人提供金融帳戶者，極易利用該等帳戶為與財產有
    關之犯罪工具，竟因需款孔急，見報紙刊登收購金融帳戶之
    廣告，即基於幫助他人意圖為自己不法所有而實施詐欺取財
    行為之概括犯意，連續於民國九十三年九月二十九日前往位
    於臺北市○○○路○段一四九號之國泰世華商業銀行古亭分
    行（以下簡稱「國泰世華銀行」）申辦取得帳號00000
    0000000號帳戶之存摺、提款卡及密碼，及於同日前
    往位於臺北市○○○路○段一０二號之中國信託商業銀行大
    安分行（以下簡稱「中國信託銀行」）申辦取得帳號000
    000000000號帳戶之存摺、提款卡及密碼後，旋於
    同日以每本新臺幣（下同）一千元之代價，將該二個金融帳
    戶連同存摺、提款卡、密碼及印鑑出售交付予綽號「阿笛」
    （姓名年籍不詳）之成年男子；復於九十三年九月三十日前
    往設於臺北市○○○路○段八八號一樓之大眾商業銀行新生
    分行（以下簡稱「大眾銀行」）申辦取得帳號000000
    000000號帳戶之存摺、提款卡及密碼，及於同日前往
    位於臺北市○○○路○段四八號之華南商業銀行新生分行（
    以下簡稱「華南銀行」）申辦取得帳號000000000
    000號帳戶之存摺、提款卡及密碼後，亦於當日以每本一
    千元之代價，將該二個金融帳戶連同存摺、提款卡、密碼及
    印鑑出售交付予「阿笛」，藉以幫助「阿笛」及詐欺集團成
    員共同向不特定人實施詐欺取財之犯行。嗣該詐欺集團成員
    即共同基於意圖為自己不法所有之概括犯意聯絡：
  (一)先由詐欺集團成員中不詳姓名成年人於九十三年九月間某日
    ，以ｌｗ８１９—Ｃ帳號在ｅ—Ｂａｙ拍賣網站上刊登販賣
    筆記型電腦之廣告，佯裝成網路賣家，致丙○○陷於錯誤，
    於九十三年九月二十一日以一萬九千元標得ＢｅｎＱＪｏｙ
    ｂｏｏｋ５０００—Ｔ１０型筆記型電腦一部，並依廣告刊
    載之0000000000號行動電話與自稱「黃麗冰」（
    真實姓名年籍不詳）之詐欺集團成員聯絡付款取貨事宜，嗣
    該詐欺集團成員遂請丙○○匯款一萬九千一百元至陳春城（
    另由檢察官為不起訴處分）位於華南銀行北三重分行帳號0
    00000000000號帳戶內，其後「黃麗冰」又將電
    話轉給自稱「李玉齊」（真實姓名年籍不詳）之詐欺集團成
    員要求丙○○前往自動櫃員機前確認，致丙○○陷於錯誤，
    依其指示先後共計匯款九萬九千三百四十五元至陳春城上開
    帳戶內。其後綽號「李玉齊」及「小高」（真實姓名年籍不
    詳）之詐欺集團成員，又自同年九月二十一日起至同年十月
    四日止，先後佯稱清空帳戶等事由，致丙○○陷於錯誤，分
    別於九十三年十月一日匯款二千元及於九十三年十月四日匯
    款十四萬八千零三十五元至乙○○前揭國泰世華銀行古亭分
    行帳號000000000000號帳戶內，共計自丙○○
    處詐得二百一十萬四千三百七十四元。嗣因丙○○未能取得
    上開筆記型電腦，並發覺有異後報警處理，而為警循線查獲
    上情。
  (二)詐欺集團成員中不詳姓名成年人復於九十三年十月二日下午
    一時許，撥打電話予甲○○，佯稱其弟遭人綁架，亟需現金
    使用，致甲○○陷於錯誤，於同日下午不詳時間先後匯款十
    萬元至中國農民銀行東港分行某不詳人士所有之帳號000
    00000000000號帳戶內，再於同日下午不詳時間
    匯款十萬元至臺灣中小企業銀行東港分行某不詳人士所有之
    帳號00000000000000號帳戶內，及於不詳時
    間匯款十萬元、三萬元，及於同日下午三時五十九分許匯款
    二萬九千元、於同日下午四時零分匯款三萬元、於同日下午
    四時二分匯款二萬九千元，及於同日下午四時三分許匯款二
    千元至乙○○所有上開中國信託銀行大安分行帳號0000
    00000000號帳戶內，共計詐得四十二萬元。嗣因甲○○發覺有異，始知受騙而報警處理。
二、案經法務部調查局臺北市調查處移送臺灣臺北地方法院檢察
    署檢察官偵查暨追加起訴。
    理  由
一、上揭犯罪事實，業據被告乙○○於警詢、偵查及本院審理中
    均供承不諱，核與證人即被害人丙○○及甲○○於警詢中證
    述相符，並有電子郵件二份（見偵查卷第一一七、一一八頁
    ）、被告所有國泰世華銀行古亭分行帳號00000000
    0000號帳戶印鑑卡、存摺存款交易查詢表各一紙（見偵
    查卷第一六八、一七０至一七一頁）、被告所有華南銀行新
    生分行帳號000000000000號帳戶存款往來明細
    表、電腦開戶認證欄位各一件（見本院卷第二九、三十頁）
    、被告所有中國信託銀行大安分行帳號000000000
    000號帳戶開戶資料、印鑑卡，及歷史交易查詢表各一件
    （見本院卷第三五至四七頁）、被告所有大眾銀行新生分行
    帳號000000000000號帳戶開戶申請書、客戶歷
    史明細交易資料（存摺存款）及信用資訊查詢系統各一件（
    見本院卷第五一至六一頁）存卷可稽，堪信被告於本院審理
    中出於任意性之自白應與事實相符。是本件事證明確，被告
    犯行洵堪認定，應予依法論科。
二、被告乙○○行為後，刑法於九十四年二月二日公布，九十五
    年七月一日施行。按行為後法律有變更者，適用行為時之法
    律，但行為後之法律有利於行為人者，適用最有利於行為人
    之法律，現行刑法第二條第一項定有明文。此規定係規範行
    為後法律變更所生新舊法律比較適用之準據法，是刑法第二
    條本身雖經修正，但刑法第二條既屬適用法律之準據法，本
    身尚無比較新舊法之問題，應一律適用裁判時之現行刑法第
    二條規定以決定適用之刑罰法律。又刑法第二條第一項之規
    定，係規範行為後「法律變更」所生新舊法比較適用之準據
    法，故如新舊法處罰之輕重相同，即無比較適用問題，非此
    條所指之法律有變更，若純為文字修正者，更應同此，最高
    法院九十五年十一月七日九十五年第二十一次刑事庭會議決
    議參照。經查：
 (一) 刑法第三百三十九條第一項詐欺取財罪之規定雖未併予修正
    ，而無新舊法比較之問題，惟其法定刑除有期徒刑及拘役外
    ，尚有罰金刑，而關於罰金刑部分，刑法第三十三條第五款
    既已將罰金刑之最低額由銀元一元即新臺幣三元，提高為新
    臺幣一千元，比較新、舊法結果，自以被告行為時即修正前
    之刑法第三十三條第五款規定較有利於被告，應依刑法第二
    條第一項前段，適用修正前之刑法第三十三條第五款規定（
    臺灣高等法院暨所屬法院九十五年十二月十三日法律座談會
    刑事類提案第一號、第二號研討結果參照）。
 (二) 刑法第五十六條連續犯之規定業經刪除，行為人之數犯罪行
    為，於新法施行後，應予分論併罰。此刪除雖非犯罪構成要
    件之變更，但顯已影響行為人刑罰之法律效果，自屬法律有
    變更，依刑法第二條第一項規定，比較新舊法結果，仍應適
    用較有利於行為人之行為時法律即舊法論以連續犯（最高法
    院九十五年五月二十三日九十五年度第八次刑事庭會議決議
    參照）。
 (三) 刑法第三十條關於幫助犯之規定修正前規定：「幫助他人犯
    罪者，為從犯。雖他人不知幫助之情者，亦同。從犯之處罰
    ，得按正犯之刑減輕之」，修正後為：「幫助他人實行犯罪
    行為者，為幫助犯。雖他人不知幫助之情者，亦同。幫助犯
    之處罰，得按正犯之刑減輕之」，其修正理由係為符合通說
    認幫助犯應採共犯從屬性說之「限制從屬形式」，既屬純文
    字修正，適用修正前或修正後之規定，對被告並無有利或不
    利情形，揆諸前揭說明，自不生新舊法比較之問題，應依一
    般法律適用原則，適用裁判時法即修正後之刑法第三十條規
    定。
 (四) 綜上，本件經綜合觀察全部罪刑比較之結果，就上開修正部
    分，修正後規定並無較有利於被告，依修正後刑法第二條第
    一項前段規定，應適用被告等行為時即修正前刑法之規定，
    合先敘明。
三、按刑法上之幫助犯，係對於犯罪與正犯有共同之認識，而以
    幫助之意思，對於正犯資以助力，而未參與實施犯罪之行為
    者而言，最高法院七十五年度臺上字第一五０九號，及八十
    八年度臺上字第一二七０號判決亦同此意旨。是以如未參與
    實施犯罪構成要件之行為，且係出於幫助之意思提供助力，
    即屬幫助犯，而非共同正犯。本件被告基於幫助之犯意，提
    供上開金融帳戶存摺、提款卡及密碼等出售予「阿笛」，供
    詐欺集團利用以對不特定大眾實施詐欺取財之犯行，被告乃
    係參與詐欺罪構成要件以外之行為，且在無證據證明被告係
    以正犯而非以幫助犯之犯意參與犯罪之情形下，應認其所為
    係幫助犯而非正犯行為，是核被告所為，係幫助犯刑法第三
    百三十九條第一項詐欺取財罪。被告幫助他人犯罪，應依刑
    法第三十條第二項之規定，按正犯之刑減輕之。詐欺集團成
    員相互間就詐欺取財犯行，均有犯意聯絡及行為分擔，並為
    共同正犯。又被告先後二次出售金融帳戶以幫助詐欺集團實
    施詐欺取財之行為，時間緊接，所犯係構成要件相同之罪名
    ，顯係基於概括犯意為之，應依同法第五十六條連續犯之規
    定，以一罪論。至詐欺集團成員先後二次詐欺取財犯行，時
    間緊接，所犯係構成要件相同之罪名，顯係基於概括犯意為
    之，本應依修正前刑法第五十六條規定，論以連續犯。惟按
    連續幫助與幫助連續為不同之犯罪態樣，如基於概括犯意，
    多次幫助他人犯罪，為連續幫助，該幫助者有多次犯罪行為
    ，而如以一幫助行為，幫助他人連續犯罪，則為幫助連續，
    就幫助犯而言，僅有一次犯罪行為（最高法院八十七年度臺
    上字第三八六五號判決意旨參照），被告以一次出售二個帳
    戶之幫助行為，而為他人之連續詐欺取財犯行提供助力，仍
    僅成立單一之幫助犯，併此敘明。爰審酌被告所為已影響社
    會正常交易安全，增加被害人尋求救濟之困難，並使犯罪之
    追查趨於複雜，嚴重危害社會安全及金融秩序，並斟酌其素
    行、生活狀況、被害人所受之損害程度，及犯罪後坦承犯行
    ，態度良好等一切情狀，量處如主文所示之刑。又本件被告
    犯罪時間係於九十六年四月二十四日之前，且無中華民國九
    十六年罪犯減刑條例所定不得減刑之情形，爰依同條例第二
    條第一項第三款規定減其宣告刑二分之一，併依同條例第九
    條，諭知減刑後易科罰金之折算標準。至易科罰金之折算標
    準，修正前之刑法第四十一條第一項前段規定：「犯最重本
    刑為五年以下有期徒刑以下之刑之罪，而受六個月以下有期
    徒刑或拘役之宣告，因身體、教育、職業、家庭之關係或其
    他正當事由，執行顯有困難者，得以一元以上三元以下折算
    一日，易科罰金。」，再依據修正前罰金罰鍰提高標準條例
    第二條：「依刑法第四十一條易科罰金或第四十二條第二項
    易服勞役者，均就其原定數額提高為一百倍折算一日；法律
    所定罰金數額未依本條例提高倍數，或其處罰法條無罰金刑
    之規定者，亦同。」之規定，被告行為時之易科罰金折算標
    準，應以銀元一百元以上三百元以下折算一日，經折算為新
    臺幣後，應以新臺幣三百元以上九百元以下折算一日。惟九
    十五年七月一日施行之刑法第四十一條第一項前段規定修正
    為：「犯最重本刑為五年以下有期徒刑以下之刑之罪，而受
    六個月以下有期徒刑或拘役之宣告者，得以新臺幣一千元、
    二千元或三千元折算一日，易科罰金。」，另九十五年七月
    一日生效施行之罰金罰鍰提高標準條例則刪除原本第二條之
    規定。是以比較新舊法結果，自以舊法所定之易科罰金折算
    標準有利於被告，故應適用修正前刑法第四十一條第一項前
    段、修正前罰金罰鍰提高標準條例第二條規定，就本案減刑
    後之刑諭知易科罰金之折算標準，附此敘明。
據上論斷，應依刑事訴訟法第二百九十九條第一項前段，刑法第
二條第一項前段、第二十八條、第三百三十九條第一項、第三十
條第一項、第二項、修正前刑法第五十六條、第四十一條第一項
前段，刑法施行法第一條之一第一項、第二項前段，修正前罰金
罰鍰提高標準條例第二條，現行法規所定貨幣單位折算新臺幣條
例第二條，中華民國九十六年罪犯減刑條例第二條第一項第三款
、第七條、第九條，判決如主文。
本案經檢察官孫小萍到庭執行職務。
中　　華　　民　　國　　96　　年　　8　　月　　10 　　日
　　　　　　　　　刑事第十三庭 法　官 郭顏毓
上正本證明與原本無異。
如不服本判決，應於判決送達後10日內向本院提出上訴狀（應抄
附繕本）。告訴人或被害人如對於本判決不服者，應具備理由請
求檢察官上訴，其上訴期間之計算係以檢察官收受判決正本之日
期為準。
                               書記官 潘文賢
中　　華　　民　　國　　96　　年　　8 　　月　　13　　日
附錄本案論罪科刑法條全文：
刑法第三百三十九條第一項
意圖為自己或第三人不法之所有，以詐術使人將本人或第三人之
物交付者，處五年以下有期徒刑、拘役或科或併科一千元以下罰
金。
